臺灣桃園地方法院民事判決　　　　　　 96年度重訴字第254號
原　　　告　永豐商業銀行股份有限公司
法定代理人　己○○
訴訟代理人　丁○○
訴訟代理人　戊○○
訴訟代理人　甲○○
　　　　　　　　　　　　樓
被　　　告　丙○○
　　　　　　　　　　　　號
訴訟代理人　庚○○
　　　　　　　　　　　　號
被　　　告　乙○○
上列當事人間請求撤銷贈與等事件，於民國96年12月18日辯論終
結，本院判決如下：
    主  文
被告間於民國九十六年三月十三日就坐落桃園縣大園鄉○○段下
縣厝子小段七二地號土地（地目田、面積八三八平方公尺、權利
範圍：全部）、同小段八六之八地號土地（地目田、面積二一六
四平方公尺、權利範圍：全部）、同小段七五Ｏ八地號土地（地
目田、面積七五Ｏ八平方公尺、權利範圍：全部）以贈與為原因
所為之債權及物權行為應予撤銷。
被告丙○○應將前項土地於民國九十六年三月二十一日以贈與為
原因向桃園縣蘆竹地政事務所為之所有權移轉登記予以塗銷。
被告間於民國九十六年三月十三日就坐落桃園縣觀音鄉○○段八
五八地號土地（地目田、面積九ＯＯ平方公尺、權利範圍：全部
以贈與為原因所為之債權及物權行為應予撤銷。
被告丙○○應將前項土地於民國九十六年三月二十六日以贈與為
原因向桃園縣中壢地政事務所為之所有權移轉登記予以塗銷。
訴訟費用由被告連帶負擔。
    事實及理由
一、本件原告起訴主張：
  (一)訴外人翕昌鋁業股份有限公司（以下簡稱翕昌公司）於民國
    93年11月9 日邀同被告乙○○為翕昌公司之連帶保證人，與
    台北國際商業銀行（已與原告合併）原告簽訂綜合授信約定
    書，並基於前開綜合授信約定書之約定陸續向原告申請撥款
    計新台幣（下同）2,150 萬元，惟訴外人翕昌公司自96年3
    月2 日起即未依約繳納本息，共積欠原告9,229,337 元本金
    ，被告被告乙○○既為連帶保證人，自應負連帶給付責任。
  (二)被告乙○○為逃避上揭債務，竟於96年3 月21日、96年3 月
    26日，以贈與為原因，將其所有坐落桃園縣大園鄉○○段下
    縣厝子小段七二地號土地（地目田、面積八三八平方公尺、
    權利範圍：全部）、同小段八六之八地號土地（地目田、面
    積二一六四平方公尺、權利範圍：全部）、同小段七五Ｏ八
    地號土地（地目田、面積七五Ｏ八平方公尺、權利範圍：全
    部）、及坐落桃園縣觀音鄉○○段八五八地號土地（地目田
    、面積九ＯＯ平方公尺、權利範圍：全部）（以下簡稱系爭
    土地）移轉登記予其父親即被告丙○○，被告二人間上揭物
    權移轉行為係無償行為，且已害及原告對被告被告乙○○之
    債權。
  (三)被告雖抗辯贈與系爭土地與被告丙○○係用以清償借款，惟
    自被告提出之借款明細表可知，被告丙○○借款之對象除僅
    1 筆257,280 元係借予被告乙○○外，其餘均借予訴外人翕
    昌公司，是被告所辯顯不足採。
  (四)被告乙○○將系爭土地移轉予被告丙○○後，名下即無財產
    ，顯不足清償其對原告所負擔之債務，是被告間就系爭土地
    所為之所有權移轉行為，顯係有害原告之債權。為此爰依民
    法第244條第1、4項規定，提起本訴訟，並聲明1.被告間於
    九十六年三月十三日就坐落桃園縣大園鄉○○段下縣厝子小
    段七二地號土地（地目田、面積八三八平方公尺、權利範圍
    ：全部）、同小段八六之八地號土地（地目田、面積二一六
    四平方公尺、權利範圍：全部）、同小段七五Ｏ八地號土地
    （地目田、面積七五Ｏ八平方公尺、權利範圍：全部）以贈
    與為原因所為之債權及物權行為應予撤銷。2.被告丙○○應
    將前項土地於九十六年三月二十一日以贈與為原因向桃園縣
    蘆竹地政事務所為之所有權移轉登記予以塗銷。3.被告間於
    九十六年三月十三日就坐落桃園縣觀音鄉○○段八五八地號
    土地（地目田、面積九ＯＯ平方公尺、權利範圍：全部）以
    贈與為原因所為之債權及物權行為應予撤銷。4.被告丙○○
    應將前項土地於九十六年三月二十六日以贈與為原因向桃園
    縣中壢地政事務所為之所有權移轉登記予以塗銷。
二、被告則以：
  (一)被告乙○○以：伊邀同被告丙○○為連帶保證人，於95年6
    月28日，向桃園縣蘆竹鄉農會借款950 萬元，並以系爭土地
    為借款擔保，設定抵押權。被告丙○○有權代為清償上揭借
    款之權利，當被告丙○○於清償前揭借款後，即可被告乙○
    ○向求償，從而，本件被告乙○○同意將系爭土地過戶予被
    告丙○○，以作為借款之清償，並無害及原告債權。
  (二)被告乙○○自90年間起，陸續向被告丙○○借款，被告丙○
    ○照被告乙○○指定帳戶匯款，至96年2 月間止，被告乙○
    ○向被告丙○○借款共13,327,051元，另連同被告乙○○會
    同被告丙○○至銀行領現款計有320 元，二者共計16,527,
    051 元。惟於96年2 月底因需繳納農會費用，而發覺被告乙
    ○○已無力繳納，被告乙○○乃將系爭土地過戶予被告丙○
    ○，以為清償借款之用。另本件系爭土地因並非買賣，因此
    系爭土地以贈與為登記，且依遺產及贈與稅法規定二親等以
    內親屬間，如有財產買賣，視同贈與行為，應依法申報贈與
    稅，其手續極為繁雜，因此乃以贈與為登記，其實並非單純
    之贈與，實為借款之清償，故被告二人間之上揭過戶行為並
    非無償。
  (三)本件匯款單據上註明投資用之文義，係因被告乙○○向被告
    丙○○借款，其中多次係由被告丙○○在銀行領款後，由被
    告乙○○當場匯款給翕昌公司，被告乙○○向被告丙○○借
    款時，亦表示視為被告乙○○投資用，因止被告丙○○乃於
    匯款單據上有投資用之註記，且被告丙○○非翕昌公司之股
    東，當無使用「投資用」之文義至明。被告乙○○向被告丙
    ○○借款係因翕昌公司急需用資金，因此被告乙○○乃指示
    被告丙○○直接將款項匯至翕昌公司銀行帳戶。
  (四)以系爭土地抵償借款，係屬代償之物清償性，在本件代償物
    之價值並未逾被告乙○○積欠被告丙○○之欠款，是以本件
    被告之移轉系爭土地行為並無損害債權人之權利（參照最高
    法院55度台上字第2839號判例）。為此，聲明：原告之訴駁
    回。
三、本件原告主張：訴外人翕昌公司於93年11月9 日邀同被告乙
    ○○為翕昌公司之連帶保證人，與台北國際商業銀行（已與
    原告合併）簽訂綜合授信約定書，並基於前開綜合授信約定
    書之約定陸續向原告申請撥款計2,150 萬元，惟訴外人翕昌
    公司自96年3 月2 日起即未依約繳納本息，共積欠原告9,22
    9,337 元本金，被告被告乙○○既為連帶保證人，自應負連
    帶給付責任之情，並提出行政院金融監督管理委員會95 年9
    月8 日號函、綜合授信約定書及借款撥貸書、放款往來明細
    查詢一覽表等影本為證。被告乙○○雖不否認借款，然抗辯
    係原告片面違約，於95年11月間突然終止授信額度緊縮銀根
    ，造成訴外人翕昌公司一時調度困難之情。經查：被告乙○
    ○雖抗辯原告違約，然未舉證以實其說，被告乙○○之上揭
    抗辯自不足採。觀諸原告提出之放款往來明細查詢一覽表，
    訴外人翕昌公司確自96年3 月間起，陸續未依約清償本金及
    利息，是原告此部分之主張堪信為真實。
四、原告主張：被告乙○○於96年3 月21日、96年3 月26日，以
    贈與為登記原因，將其所有系爭土地移轉登記予其父親即被
    告丙○○之情，並提出系爭土地土地登記第二類謄本及異動
    索引為證，並為被告所不爭執，原告此部分之主張堪信為真
    實。
五、原告主張前揭以贈與為登記原因之移轉債權行為為無償，有
    害及債權之情。為被告所否認，並以移轉登記之原因為代物
    清償，係有償置辯。經查：
  (一)被告二人間是否有借款？
    被告雖提出匯款明細表（含匯款回條）證明被告二人間有借
    款之事實，為原告所否認。經查：匯款之目的有贈與、清償
    、借款、單純轉帳甚至匯錯等情形、是匯款單僅能證明有匯
    款之事實，無法證明係借款。況觀諸上揭匯款單除1 筆係匯
    予被告乙○○外，餘均匯予訴外人翕昌公司及鄧芳宗，甚且
    有被告乙○○為匯款人，更不足證明係被告二人間之借貸。
    雖被告二人一致陳稱：匯款係借款之情，惟被告二人利益相
    同，且係父子關係，迴護之情勢所難免，且被告未提出其他
    佐證明確有借款，本院實無法形成被告二人間有借款之心證
    。
  (二)代物清償係有償契約，依其契約性質，可準用買賣契約之規
    定，此觀諸民法第347 條規定自明。本件被告二人間就系爭
    土地之移轉登記原因若為代物清償，自當以性質較接近之買
    賣為之，何以選擇以性質相異之贈與為由申請移轉登記，是
    被告之上揭抗辯顯有疑義。
  (三)被告二人間代物清償之債權似未合致：
    縱令被告二人間有借款之事實，惟被告乙○○於96年10月9
    日同日具二狀，其中陳報狀表示：以系爭土地之移轉，係清
    償被告丙○○因任其向桃園縣蘆竹鄉農會借款950 萬元之連
    帶保證人，將來代位清償取得蘆竹農會對被告950 萬之債權
    。另言詞辯論狀表示：系爭土地之移轉係抵自90年間陸續向
    被告丙○○借款。被告丙○○則僅以系爭土地之移轉係抵自
    90年間陸續向被告丙○○借款。此觀諸96年10月9 日被告之
    民事陳報狀及民事辯論狀自明。是被告二人間若就代物清償
    有意思表示之合致，何以被告乙○○會同日具二狀，主張代
    位清償不同之債務，已啟人疑竇？況系爭土地究作價多少？
    清償全部或一部借款，事關清償效力，如此重要之合意，被
    告二人於本件訴訟中均未說明，更令人懷疑。
  (四)二親等以內親屬間財產之買賣並非絕對視為贈與：
    按二親等以內親屬間財產之買賣。但能提出已支付價款之確
    實證明，且該已支付之價款非由出賣人貸與或提供擔保向他
    人借得者，不在此限。遺產及贈與稅法第5 條第6 款定有明
    文。是被告二人間「若」確有抵償借款之事實，並提出確實
    證明，依上揭規定，即可不以贈與論，無需課徵贈與稅。
  (五)關於申請土地或建物所有權買賣移轉登記案件是否有遺產及
    贈與稅法第五條視為贈與之情形，應非屬地政機關審查事項
    ，如所檢附繳（免）納稅證明蓋有「另有贈與稅者」，則地
    政機關僅須依遺產及贈與稅法第四十二條規定，予以審核，
    此觀諸內政部84年1 月28日 (84) 台內地字第8475759 號函
    釋自明。由上可知地政機關並不審查申請土地或建物所有權
    買賣移轉登記案件是否有遺產及贈與稅法第五條視為贈與之
    情形，是本件被告間若係因買賣而移轉系爭土地，大可以買
    賣為移轉登記原因，逕向地政機關聲請移轉登記。
  (六)本件系爭土地移轉縱令視為贈與亦無庸繳納贈與稅：
    系爭土地符合遺產及贈與稅法20條不計入贈與總額之規定，
    有贈與稅不計入贈與總額證明書附卷可稽（附桃園縣蘆竹、
    大園地政事務所檢送之系爭土地登記申請書全案資料影本內
    ），是本件系爭土地移轉縱令視為贈與亦無庸繳納贈與稅。
  (七)綜上所述，本件被告二人間並無借款之債權債務存在；且系
    爭土地若以買賣為由向地政事務所申請移轉登記，並無法律
    上不准之事由，縱令事後經稅捐主管機關認定視同贈與亦無
    庸繳納贈與稅，被告二人間就系爭土地之移轉原因若係基於
    抵償，何不循此正確、迅速之方法辦理移轉登記，反而以虛
    偽之贈與為登記事由，此顯與常情不符。是本件被告二人間
    就系爭土地之移轉登記應本於贈與契約，自係無償行為。
六、按債務人之財產為其一切債務之總擔保，被告乙○○既尚積
    欠原告借款，現卻將系土地地無償贈與其父即被告丙○○，
    致其可供債務之擔保明顯減少，其所為之贈與行為顯然有害
    及原告之借款債權，從而原告依民法第244 條第1 項之規定
    ，請求判決被告間於96年3 月13日就坐落桃園縣大園鄉○○
    段下縣厝子小段七二地號土地（地目田、面積八三八平方公
    尺、權利範圍：全部）、同小段八六之八地號土地（地目田
    、面積二一六四平方公尺、權利範圍：全部）、同小段七五
    Ｏ八地號土地（地目田、面積七五Ｏ八平方公尺、權利範圍
    ：全部）以贈與為原因所為之債權及物權行為應予撤銷。被
    告丙○○應將前項土地於96年3 月21日以贈與為原因向桃園
    縣蘆竹地政事務所為之所有權移轉登記予以塗銷。被告間於
    96年3月13日就坐落桃園縣觀音鄉○○段八五八地號土地（
    地目田、面積九ＯＯ平方公尺、權利範圍：全部以贈與為原
    因所為之債權及物權行為應予撤銷。被告丙○○應將前項土
    地於96年3 月26日以贈與為原因向桃園縣中壢地政事務所為
    之所有權移轉登記予以塗銷，為有理由，應予准許。
七、結論：原告之訴為有理由，依民事訴訟法第78條、第85條第
    2 項，判決如主文。
中　　華　　民　　國　　96　　年　　12　　月　　31　　日
                  民事第一庭    法　官　吳爭奇
以上正本係照原本作成。
如對本判決上訴，須於判決送達後20日內向本院提出上訴狀。
中　　華　　民　　國　　97　　年　 　1　　月　　 2　　日
                                書記官　梁麗雲
